臺灣高雄地方法院刑事判決　　　　　　　100年度易字第156號
公　訴　人　臺灣高雄地方法院檢察署檢察官
被　　　告　李鴻昌
上列被告因詐欺等案件，經檢察官提起公訴（99年度撤緩偵字第
5 號) ，本院判決如下：
    主  文
李鴻昌共同犯詐欺得利罪，處有期徒刑月，如易科罰金，以銀
元佰元即新台幣玖佰元折算壹日，減為有期徒刑壹月又拾伍日
，如易科罰金，以銀元佰元即新台幣玖佰元折算壹日；又共同
犯詐欺得利罪，處有期徒刑肆月，如易科罰金，以新台幣壹仟元
折算壹日，減為有期徒刑貳月，如易科罰金，以新台幣壹仟元折
算壹日。應執行有期徒刑月，如易科罰金，以銀元佰元即新
台幣玖佰元折算壹日。
    事  實
一、李鴻昌明知以漁民身分參加勞工保險，得享減繳保險費之利
    益，惟須具備漁會甲類會員資格，而甲類會員係指每年直接
    從事漁業勞動達3 個月以上者，並應提出海上勞動經歷證明
    文件，經由區漁會會員資格審查小組審查通過後始能投保，
    然李鴻昌並未實際直接從事漁業勞動，依法不得加入漁會而
    成為甲類會員。詎李鴻昌僅係為以漁會會員身分參加勞工保
    險以享有減繳保險費之目的，竟與郭成（另案經簡易判決處
    刑確定）、郭志忠（另案緩起訴處分）共同基於行使使公務
    員登載不實文書及詐欺得利之犯意聯絡，於民國91年11月4
    日，由郭成提供其所有「正吉益號」（CT3-5229）漁船之報
    關簿及漁業執照予郭志忠，再由郭志忠持往高雄市政府申辦
    李鴻昌之船員手冊，致高雄市政府承辦人員陷於錯誤，而將
    李鴻昌受雇於郭成、在「正吉益號」漁船擔任船員、直接從
    事漁業勞動等不實事項登載於職務上掌管之漁業管理資訊系
    統文書，並據以製作核發船員手冊，再轉交高雄市小港區漁
    會核章，而使李鴻昌取得漁會甲類會員資格。嗣後再由郭志
    忠分別於附表所示91年12月1 日、95年8 月1 日之投保時間
    ，持李鴻昌之船員手冊，向行政院勞工保險局申請以漁會甲
    類會員身分參加勞工保險而行使之並使行政院勞工保險局陷
    於錯誤，准其加保。李鴻昌因而得比一般勞工身分投保者，
    每月應繳保險費減繳新臺幣（下同）34元或39元不等，且獲
    得高雄市政府每月補助80％保險費956 元或1,092 元之不法
    利益。迄97年5 月間，為警查獲郭成回賣核配漁船用油予加
    油站案件偵查中始發覺上情。
二、案經屏東縣政府警察局移送臺灣屏東地方法院檢察署呈請臺
    灣高等法院高雄分院檢察署核轉高雄地方法院檢察署檢察官
    偵查起訴。
    理  由
一、證據能力部分：
    按「被告以外之人於審判外之陳述，雖不符前四條之規定，
    而經當事人於審判程序同意作為證據，法院審酌該言詞陳述
    或書面陳述作成時之情況，認為適當者，亦得為證據。當事
    人、代理人或辯護人於法院調查證據時，知有第159  條第1
    項不得為證據之情形，而未於言詞辯論終結前聲明異議者，
    視為有前項之同意」，刑事訴訟法第159 條之5 定有明文。
    又當事人、代理人或辯護人於調查證據時，知有本法第159
    條之5 第1 項不得為證據之情形，卻表示「對於證據調查無
    異議」、「沒有意見」等意思，而未於言詞辯論終結前聲明
    異議者，應視為已有將該等傳聞證據採為證據之同意（參見
    該條之立法理由）。本件檢察官及被告於本院準備程序，就
    本判決所引用各項證據（含傳聞證據、非傳聞證據及符合法
    定傳聞法則例外之證據）之證據能力，均表示無意見，且於
    本院言詞辯論終結前，檢察官及被告對於卷附具有傳聞證據
    性質之證據，既均已知其情，均未聲明異議，本院認該具有
    傳聞證據性質之證據，並無任何違法取證之不適當情形，以
    之作為證據使用係屬適當，自得採為認定被告犯罪事實之證
    據。
二、上揭犯罪事實業據被告於本院審理時坦承不諱，核與同案被
    告郭成、郭志忠於偵查中證述之情節相符，並有「正吉益號
    」漁船船員清冊、被告李鴻昌之勞工保險被保險人投保資料
    表、行政院農業委員會漁業署98年5 月15日漁北二字第0981
    280471號函、勞工保險局96年1 月11日保承職字第09660010
    330 號函、高雄市政府海洋局100 年2 月1 日高市海三字第
    1000001801號函文暨所附之漁船船員手冊申請書等資料在卷
    可資佐證，堪信被告之自白與事實相符，本案事證明確，被
    告犯行洵堪認定，應予依法論科。
三、查被告行為後，刑法部分條文業於94年2 月2 日修正公布，
    並自95年7 月1 日起施行。按行為後法律有變更者，適用行
    為時之法律，但行為後之法律有利於行為人者，適用最有利
    於行為人之法律，現行刑法第2 條第1 項定有明文，該條文
    係規範行為後法律變更所生新舊法律比較適用之準據法，是
    刑法第2 條第1 項本身雖經修正，但無比較新舊法適用之問
    題，應一律適用裁判時之現行刑法第2 條第1 項之規定，為
    「從舊從輕」之比較。又新舊刑法關於刑之規定，雖同採從
    輕主義，惟比較時仍應就罪刑有關之共犯、未遂犯、想像競
    合犯、牽連犯、連續犯、結合犯，以及累犯加重、自首減輕
    暨其他法定加減原因（如身分加減）與加減比例等一切情形
    ，綜其全部之結果，而為比較，再適用有利於行為人之法律
    處斷，而不得一部割裂分別適用不同之新舊法（最高法院95
    年第8 次刑事庭會議決議意旨參照）。
  (一)共同正犯部分：被告行為時之刑法第28條規定：「二人以上
    共同實施犯罪之行為者，皆為正犯」，而被告行為後，95年
    7 月1 日新修正施行之刑法第28條規定：「二人以上共同實
    行犯罪之行為者，皆為正犯」，考其立法理由，係將「共同
    正犯」之概念排除學說及實務上通稱之「陰謀共同正犯」、
    「預備共同正犯」，惟本件既無「陰謀共同正犯」、「預備
    共同正犯」之情事，修正後之規定並無較有利於被告。
  (二)罰金刑部分：修正前刑法第33條第5 款規定：「罰金：1 元
    （銀元）以上」，並依現行法規所定貨幣單位折算新臺幣條
    例規定，以銀元1 元折算新臺幣3 元，修正後刑法第33  條
    第5 款則規定：「罰金：新臺幣1,000 元以上，以百元計算
    之」，修正後刑法第33條第5 款所定罰金刑最低數額，較之
    修正前提高，自以修正前刑法第33條第5 款規定有利於被告
    。
  (三)被告行為後，罰金罰鍰提高標準條例第2 條業已刪除，而刑
    法第41條第1 項前段關於易科罰金之折算標準已由舊法之銀
    元100 元、200 元、300 元修正為新臺幣1,000  元、2,000
    元、3,000 元，因屬科刑規範事項之變更，其折算標準為裁
    判時所應諭知，自有就新舊法規定比較之必要，經比較新舊
    法結果，以被告行為時之舊法較為有利於被告
  (四)牽連犯部分：被告行為後刑法刪除第55條關於牽連犯之規定
    ，被告所犯之行使使公務員登載不實文書罪、詐欺得利罪間
    ，具有方法、結果之牽連犯關係，依修正前即行為時之規定
    ，應從一重之罪處斷；依修正後之刑法既已刪除牽連犯之規
    定，則所犯上述各罪應依數罪併罰之規定分論併罰。比較新
    舊法之規定，修正後之規定並非較有利於被告。
  (五)應執行刑部分：修正前刑法第51條第5 款規定：「宣告多數
    有期徒刑者，於各刑中之最長期以上，各刑合併之刑期以下
    ，定其刑期。但不得逾20年。」；修正後刑法第51條第5 款
    則規定：「宣告多數有期徒刑者，於各刑中之最長期以上，
    各刑合併之刑期以下，定其刑期。但不得逾30年。」，經比
    較結果，以舊法對被告有利。
  (六)綜合上述各條文修正前、後之比較，以被告行為時即95年7
    月1 日修正施行前之刑法，較有利於被告，自應依現行刑法
    第2 條第1 項前段規定，適用修正前刑法之相關規定予以論
    處。
四、核被告李鴻昌就91年11月4 日、91年12月1 日所為，係犯刑
    法第216 條、第214 條之行使使公務員登載不實文書罪、同
    法第339 條第2 項之詐欺得利罪；被告李鴻昌就95年8 月1
    日所為係犯同法第339 條第2 項之詐欺得利罪。被告李鴻昌
    使公務員登載不實後復持以行使，其使公務員登載不實文書
    之低度行為，應為行使之高度行為所吸收，不另論罪。被告
    與郭成、郭志忠間，就上開行使使公務員登載不實文書罪、
    詐欺得利罪間，有犯意聯絡及行為分擔，為共同正犯。被告
    所犯行使使公務員登載不實文書罪、詐欺得利罪間，有方法
    目的之牽連關係，應依修正前第55條後段之規定，從一重之
    詐欺得利罪處斷。又被告所犯上開2 次詐欺得利罪間，犯意
    各別，行為互異，應予分論併罰（至於被告因而每月可獲得
    之利益，為犯罪行為成立後犯罪結果之實現，並非犯罪行為
    之實行，附予敘明）。爰審酌被告貪圖小利，明知無實際直
    接從事漁業勞動，仍申請船員手冊及以漁會甲類會員申請勞
    工保險，使勞工保險資源發生配置不當之風險，其行為實有
    可議，惟念其後坦承犯行，態度尚可，且所獲得之利益數額
    不高，犯罪動機、目的、手段、所生損害及犯後態度等一切
    情狀，各量處如主文所示之刑，並分別諭知易科罰金之折算
    標準。又被告本件犯行均係在96年4 月24日以前所為，合於
    中華民國九十六年罪犯減刑條例所定減刑要件，依該條例第
    2 條第1 項第3 款規定，各減其宣告刑2 分之1 ，並定應執
    行刑及分別諭知易科罰金之折算標準。又按「行為人所犯數
    罪，符合刑法第四十一條第一項得易科罰金之規定者，而該
    數犯罪行為時點又跨越九十五年七月一日修正刑法之施行日
    ，則於決定其合併定執行刑後之易科罰金標準，本有比較新
    舊法之必要，且應依刑法第二條第一項規定意旨，以最有利
    於行為人之標準折算，即應適用修正前刑法第四十一條第二
    項所定折算標準，始為適法」，最高法院100 年度台非字第
    7 號著有判決意旨可資參照。本件易科罰金標準應以修正前
    刑法有利於被告已如前述，是就應執行刑部分即應依照修正
    前刑法第41條第1 項前段，諭知以銀元300 元即新臺幣90 0
    元之折算標準。
五、依刑事訴訟法第299 條第1 項前段，刑法第2 條第1 項前段
    、第216 條、第214 條、第339 條第2 項，修正前刑法第28
    條、第55條後段、第51條第5 款、第41條第1 項前段，刑法
    施行法第1 條之1 、廢止前罰金罰鍰提高標準條例第2 條，
    現行法規所定貨幣單位折算新臺幣條例第2 條，中華民國九
    十六年罪犯減刑條例第2 條第1 項第3 款、第7 條、第9條
    、第10條，判決如主文。
中    華    民    國  100     年    3     月    23    日
                  刑事第十九庭  審判長法  官  陳志銘
                                      法  官  陳松檀
                                      法  官  黃宣撫
以上正本證明與原本無異。
如不服本判決應於收受本判決後10日內向本院提出上訴書狀，並
應敘述具體理由，如未敘述上訴理由者，應於上訴期間屆滿後20
日內補提理由書狀於本院（均須按他造當事人之人數附繕本）「
切勿逕送上級法院」。
中    華    民    國   100    年    3     月    23    日
                                      書記官  葉正昭
附表：（單位：新臺幣）
 ┌──┬───┬─────┬──────┬─────┬─────┬─────┬────┬─────┬────┬───┐
 │編號│投保人│僱用期間  │船員手冊編號│投保期間  │投保薪資  │每月自負額│每月減繳│每月不法獲│投保單位│備註  │
 │    │      │          │/有效日期   │          │          │20％      │保費之不│得市政府補│名    稱│      │
 │    │      │          │            │          │          │          │法利益  │助之利益  │        │      │
 ├──┼───┼─────┼──────┼─────┼─────┼─────┼────┼─────┼────┼───┤
 │ 1  │李鴻昌│91.06.14至│KC050776    │91.12.01至│2萬1,000元│239元     │減繳34元│956元     │高雄市小│直轄市│
 │    │      │91.06.14  │95年9月9日  │94.03.20  │          │          │        │          │港區漁會│政府補│
 │    │      │          │            ├─────┼─────┼─────┼────┼─────┤（無一定│助保險│
 │    │      │          │            │95.08.01至│2萬4,000元│273元     │減繳39元│1,092元   │雇主或自│費80％│
 │    │      │          │            │98.08.19  │          │          │        │          │營作業而│      │
 │    │      │          │            │          │          │          │        │          │參加漁會│      │
 │    │      │          │            │          │          │          │        │          │之甲類會│      │
 │    │      │          │            │          │          │          │        │          │員應由所│      │
 │    │      │          │            │          │          │          │        │          │屬漁會申│      │
 │    │      │          │            │          │          │          │        │          │報參加勞│      │
 │    │      │          │            │          │          │          │        │          │工保險為│      │
 │    │      │          │            │          │          │          │        │          │被保險人│      │
 │    │      │          │            │          │          │          │        │          │）      │      │
 └──┴───┴─────┴──────┴─────┴─────┴─────┴────┴─────┴────┴───┘
附錄法條：
中華民國刑法第216條
（行使偽造變造或登載不實之文書罪）
行使第210 條至第215 條之文書者，依偽造、變造文書或登載不
實事項或使登載不實事項之規定處斷。
中華民國刑法第214條
（使公務員登載不實罪）
明知為不實之事項，而使公務員登載於職務上所掌之公文書，足
以生損害於公眾或他人者，處3 年以下有期徒刑、拘役或5 百元
以下罰金。
中華民國刑法第339條
（普通詐欺罪）
意圖為自己或第三人不法之所有，以詐術使人將本人或第三人之
物交付者，處5 年以下有期徒刑、拘役或科或併科1 千元以下罰
金。
以前項方法得財產上不法之利益或使第三人得之者，亦同。
前二項之未遂犯罰之。